【裁判字號】    95,上易,603
【裁判日期】    951115
【裁判案由】    竊佔
【裁判全文】
臺灣高等法院高雄分院刑事判決         95年度上易字第603號
上  訴  人  臺灣高雄地方法院檢察署檢察官
被      告  甲○○
選任辯護人  周崇賢律師
上列上訴人因被告竊佔案件，不服臺灣高雄地方法院95年度易字
第157 號中華民國95年7 月17日第一審判決（起訴案號：臺灣高
雄地方法院檢察署94年度偵字第23302 號），提起上訴，本院判
決如下：
    主  文
上訴駁回。
    理  由
一、聲請簡易判決處刑意旨以：甲○○於民國（下同）93年6 月
    15 日 ，與江金大簽立高雄縣六龜鄉○○○段2763、2764號
    2 筆國有土地讓渡書，約定將上開2 筆土地讓與被告繼續耕
    種管理，並於同年9 月22日申請財政部國有財產局（下稱國
    產局）臺灣南區辦事處人員會同被告及江金大共同至上開土
    地進行勘查。當時地上物僅有芭樂幼苗、檳榔、果樹等，被
    告意圖為自己不法利益，於94年4 月間，未經向國產局申請
    核准，在上開土灣段2763號土地上，自行搭建加強磚造鐵
    皮頂平房鐵棚架、庭院、鐵架水塔等建物，而竊佔該土地面
    積約40坪。嗣於94年7 月14日，經國產局臺灣南區辦事處人
    員至上開地點勘查，始發覺上情，因認被告涉有刑法第320
    條第2 項之竊佔罪嫌等語。
二、按犯罪事實應依證據認定之，無證據不得認定犯罪事實；又
    不能證明被告犯罪，應諭知無罪之判決；刑事訴訟法第154
    條第2 項及第301 條第1 項分別定有明文。再按刑事訴訟法
    上所謂認定犯罪事實之證據，係指足以認定被告確有犯罪行
    為之積極證據而言，如未能發現相當證據或證據不足以證明
    ，自不能以推測或擬制之方法，以為裁判基礎。而認定不利
    於被告之事實，須依積極證據，苟積極證據不足為不利被告
    之認定時，即應為有利於被告之認定，更不必有何有利之證
    據；又認定犯罪事實所憑之證據，雖不以直接證據為限，間
    接證據亦包括在內，然而無論直接證據或間接證據，其為訴
    訟上之證明，須於通常一般之人均不致有所懷疑，而得確信
    其為真實之程度者，始得據為有罪之認定，倘其證明尚未達
    到此一程度，而有合理之懷疑存在，無從使事實審法院得有
    罪之確信時，即應由法院為諭知被告無罪之判決。又按刑法
    之竊佔罪為即成犯，於竊佔行為完成時犯罪即成立，以後之
    繼續竊佔，乃狀態之繼續而非行為之繼續；如在他人竊佔土
    地行為完成後，始向其買受或收受，縱明知係因竊佔而得，
    仍予故買或收受，祗能成立故買贓物或收受贓物罪，與收買
    動產之盜贓初無異致，不能謂其故買或收受行為，即為竊佔
    不動產；此有最高法院81年度台上字第2198號判決可供參照
    。
三、公訴人認被告涉犯上開竊佔罪，無非係以被告之供述、證人
    江金大、乙○○、盧立偉之證述、高雄縣六龜鄉○○○段27
    63土地登記第二類謄本、國產局南區辦事處土地清查表、現
    場圖、照片、會堪記錄、土地讓渡書及土地使用測量圖等為
    論據。惟訊被告對於在上開時地受讓江金大所佔有使用之高
    雄縣六龜鄉○○○段2763、2764號2 筆國有土地繼續耕種管
    理，並在上開土地上自行搭建加強磚造鐵皮頂平房鐵棚架、
    庭院、鐵架水塔等情固直承不諱，惟堅決否認有何竊佔之犯
    行，辯稱：伊申請受讓上開土地之使用權時，國產局臺灣南
    區辦事處人員至上開地點勘查，當時有告知伊可搭蓋建物，
    不過要蓋裏面一點，伊始搭建上開建物，僅違反國產局內部
    規定，無竊佔行為等語。
四、經查：
  (一)按被告以外之人於審判外之言詞或書面陳述，除法律有規定
    者外，不得作為證據；又被告以外之人於審判外之陳述，雖
    不符刑事訴訟法第159 條之1 至第159 條之4 之規定，而經
    當事人於審判程序同意作為證據，法院審酌該言詞陳述或書
    面陳述作成時之情況，認為適當者，亦得為證據；另當事人
    、代理人或辯護人於法院調查證據時，知有第159 條第1 項
    不得為證據之情形，而未於言詞辯論終結前聲明異議者，視
    為有前項之同意，刑事訴訟法第159 條第1 項、第159 條之
    5 分別定有明文。本件檢察官、被告於本院準備程序時，就
    原審判決所引用各項證據（含傳聞證據、非傳聞證據及符合
    法定傳聞法則例外之證據）之證據能力均明示同意有證據能
    力（見本院卷第16頁），且於本院言詞辯論終結前，檢察官
    、辯護人及被告對於卷附具有傳聞證據性質之證據，既均已
    知其情，均未聲明異議，本院認該具有傳聞證據性質之證據
    ，並無任何違法取證之不適當情形，以之作為證據使用係屬
    適當，自均具有證據能力。
  (二)上開土灣段2763、2764號2 筆國有土地，係於49年間即遭
    江金大占用並種植作物，只繳2 、3 年補償金，國產局人員
    未曾要其遷離，至93年6 月15日將該土地之使用權利直接讓
    渡予被告，並於簽約後交予被告使用之事實，業據證人江金
    大於原審審理中證述明確（見審卷第31、33頁），並有讓渡
    書及所附土地使用測量圖1 份在卷可稽（見警卷第16至18頁
    ）。而國產局並未將上開土地出租予證人江金大，江金大所
    繳納之使用補償金並非租金而屬不當得利性質一節，亦據證
    人即國產局人員盧立偉於原審審理時證述在卷（見原審卷第
    28、29頁），復有國產局南區辦事處93年8 月24日臺財產南
    改字第0930029934號函及該處93年10月25日函稿各1 份附卷
    可憑（見警卷第14、15頁，偵查卷第12、13頁）。足見，上
    開土地早於49年間即由證人江金大竊佔使用無訛。國產局於
    知悉國有土地遭無權竊佔後，未能儘速依法予以訴究，並排
    除侵害，解除無權占有之狀態，反以無權占用為由，向占有
    人收取使用補償金，雖有使占用人誤為只須給付補償金即為
    有權占有誤認之虞，而有怠忽職守之嫌，惟國產局既未同意
    將占用土地出租予占用人，則本件原占用人江金大仍無解於
    其應負之竊佔罪責甚明（至其此項犯行是否已罹於時效而不
    得追訴，係屬另一問題）。
  (三)證人江金大雖有向國產局臺灣南區辦事處申請將其所占用上
    開土地之使用權利轉讓予被告，惟國產局臺灣南區辦事處僅
    派員前往查看土地使用現況，並未曾將該土地收回，且被告
    所搭蓋之建物即在證人江金大原來所佔用之上開土灣段27
    63、2764號2 筆國有土地範圍內等情，亦據證人即國產局臺
    灣南區辦事處職員乙○○於原審審理中證述明確（見審卷第
    57頁）。而被告確係於93年6 月15日以新臺幣118 萬元之代
    價，在江金大竊佔狀態繼續中直接受讓而得之事實，亦有讓
    渡書1 份附卷可憑（見警卷第16、17頁）。證人江金大既未
    於竊佔狀態繼續中，中止上開土地之占有，則被告有償繼受
    上開土地之占有，顯非另一竊佔行為甚明。被告既係直接自
    證人江金大處取得證人江金大所佔用上開土灣段2763、27
    64號2 筆國有土地之占有，依上開說明，被告所為尚不成立
    刑法竊佔罪。被告占有上開土地既不成立刑法竊佔罪，是其
    於上開土地上興建上開地上物之行為，即屬事後處分贓物之
    行為，自不能單獨成立竊佔罪。
  (四)綜上所述，本件檢察官所舉之上開事證，僅能證明被告確係
    無權占用上開土地，且予非法建築使用，尚不能證明被告應
    成立刑法之竊佔罪。此外，本件復查無其他之積極之證據，
    足以證明被告有何竊佔之犯行，被告犯罪尚屬不能證明，自
    應為依法為被告無罪之諭知。至被告所為是否另犯刑法之贓
    物罪，應由檢察官另行處理，附此敘明。
五、原審因而以不能證明被告犯罪，而為被告無罪之諭知，核無
    違誤；檢察官上訴意旨，猶執前詞，指摘原判決不當，為無
    理由，應予駁回。
據上論斷，應依刑事訴訟法第368 條，判決如主文。
本案經檢察官許月雲到庭執行職務。
中    華    民    國    95    年    11    月    15    日
                  刑事第四庭    審判長法官  蕭權閔
                                      法官  陳吉雄
                                      法官  林水城
以上正本證明與原本無異。
本判決不得上訴。
中    華    民    國    95    年    11    月    15    日
                                    書記官  吳新貞


司法院資訊處製作；財團法人民間司法改革基金會備份。
